【裁判字號】    92,上易,565
【裁判日期】    920513
【裁判案由】    偽造文書
【裁判全文】
臺灣高等法院刑事判決                            九十二年度上易字第五六五號
    上  訴  人
    即自訴  人  丁○○
    被      告  甲○○
    選任辯護人  乙○○律師
右上訴人因被告偽造文書案件，不服臺灣臺北地方法院八十九年度自字第六一號，
中華民國九十二年二月十一日第一審判決，提起上訴，本院判決如左：
    主  文
上訴駁回。
    理  由
一、自訴意旨略以：（一）被告甲○○於另案被訴業務過失致死案件（臺灣臺北地方
    法院八十八年自字第一０七一號）審理時，始終認定自訴人之母何雪卿係「植物
    人」，惟自訴人之母當時除因感冒咳嗽精神狀態稍差外，餘與正常人無異，被告
    顯未親自診察病患，仍將病患病情登載於病歷資料，而有業務登載不實之情事；
    OPD on 86- 12-31 & 87-1-3」，意即被告該二日診療病人，惟該病歷摘要共有
    五次診療紀錄，被告只承認看診四次，是八十六年十二月三十一日之病歷記載顯
    有不實；（三）再被告明知自訴人之母何雪卿已於八十七年一月十三日過世，無
    法對其母診察，仍於自訴人至秀傳醫院申請其母病歷摘要時，虛列「診察費」之
    不實項目於醫療費用收據上，向自訴人收取費用，因認被告甲○○涉犯刑法第二
    百十五條之業務登載不實文書罪嫌云云，並提出上開病歷摘要、醫療費用收據、
    死亡證明書、財團法人中華民國消費者文教基金會函等件影本各一份為證。
二、按犯罪事實應依證據認定之，無證據不得推定其犯罪事實；不能證明被告犯罪者
    ，應諭知無罪之判決，刑事訴訟法第一百五十四條、第三百零一條第一項分別定
    有明文。而所謂認定犯罪事實之證據，係指足以認定被告確有犯罪行為之積極證
    據而言，如未發現相當證據，或證據不足以證明，自不能以推測或擬制之方法，
    以為裁判基礎；又自訴人之指訴，係以使被告受刑事訴追為目的，是其陳述是否
    與事實相符，仍應調查其他事實以資審認，始得為不利被告之認定，最高法院四
    十年台上字第八六號、五十二年台上字第一三○○號著有判例可資參照。
三、訊據被告甲○○堅決否認有何偽造文書之犯行，辯稱：其於另案庭訊時並未認定
    何雪卿係植物人，且均對何雪卿親自看診後始登載於病歷表上，其所記載之病歷
    資料並未提及何雪卿是植物人；前揭八十七年二月八日之病歷摘要上所載「OPD
    」係門診之簡寫，包含病患所有的門診紀錄，並非專指伊對何雪卿之門診；而該
    病歷摘要需由醫師調取病人之病歷依據專業之知識加以摘要撰寫，廣義而言也算
    是一種診察；至於申請病歷摘要需如何收取費用，係根據醫院行政作業的規定來
    收取，伊並不知情等語。經查：
  (一)被告於另案被訴業務過失致死案件（臺灣臺北地方法院八十八年自字第一０七一
    號）審理時，並未認定自訴人之母何雪卿係「植物人」等情，業據其供明在卷（
    見原審卷第七八頁），且經調取該審理卷宗，遍查全卷，被告非但無任何「何雪
    卿係植物人」之相關陳述，反於該案八十九年二月十八日庭訊時陳稱：從以往所
    有病歷上無法判斷（何雪卿）是否為植物人等語（見原法院八十八年自字第一０
    七一號卷第五十五頁背面），故自訴人指訴被告於該案審理時始終認定自訴人之
    母何雪卿係「植物人」云云，顯有誤會。又被告於秀傳醫院擔任內科醫師，曾於
    八十七年一月三日、同年月五日、同年月八日、同年月十一日為何雪卿看診，並
    將看診情形登載於病歷表上，除記載病患不舒服之症狀外，並未認定何雪卿係植
    物人而予以登載等情，亦據被告陳明在卷，且有何雪卿之秀傳醫院病歷資料及被
    告提出之中譯本影本各一份附卷（見原審卷九三至九五頁）可稽，堪信為真實；
    自訴人雖以被告於另案審理時，始終認定何雪卿係「植物人」，以推斷被告未親
    自診察何雪卿，仍將何雪卿之病情登載於病歷資料，而有業務登載不實之情事云
    云，然被告並未於另案認定何雪卿係植物人，已如前述，上開被告看診之病歷資
    料又無何雪卿係植物人之相關記載，自訴人復未提出被告確有未親自診察即登載
    上開病歷資料之相關證據以供調查，是尚難以自訴人主觀之推測，而認被告有何
    於病歷資料登載不實之情事。
  (二)又自訴人雖以前揭八十七年二月八日何雪卿之病歷摘要中記載「OPD on 86 - 12
    - 31」之意思係被告於該日診療病人，與原病歷資料不符，而認被告有業務登載
    不實文書。惟何雪卿於八十六年十二月三十一日係於秀傳醫院耳鼻喉科就診，且
    由邱挺棻醫師診察，並填寫病歷資料，於末簽英文縮寫「TFCHIU」等情，業據證
    人邱挺棻於原審法院審理時陳明在卷（見原審卷第一二０頁），且有原病歷資料
    附卷（見原審卷第九三頁）足憑，足見被告並未為不實之病歷記載；而病歷摘要
    乃醫師察看病患先前之就診病歷後，依據原病歷之記載為整理、摘要填寫，「
    OPD 」僅係門診之縮寫，亦據被告及證人邱挺棻分別陳明及證稱在卷（見原審卷
    第七八頁背面、一二一頁），是被告僅將八十六年十二月三十一日邱挺棻醫師看
    診之門診紀錄摘錄於病歷摘要，於該病歷摘要並未表示係其看診，自難認其就病
    歷摘要有何登載不實之情事。
  (三)至自訴人指稱：伊之母何雪卿於八十七年一月十三日去世（死亡證明書影本，見
    原審卷第四一頁），而伊係於八十七年一月底向秀傳醫院申請何雪卿之病歷摘要
    ，被告既不可能向已死亡之何雪卿為實際之診察，竟虛列名目向伊收取診察費，
    顯係業務登載不實之偽造文書云云。經查，向醫院申請病歷摘要者，依通常情形
    ，醫院需先派遣行政人員找取存放之病歷資料，送交醫師察看後，由醫師依據其
    專業知識將原病歷加以整理、摘要，並撰寫成書類，再加以繕打或複印，最後蓋
    用醫院之印信，始告完成，此等程序是否需經掛號，收取之項目究係列為「掛號
    費」、「診察費」、「證明書費」、「病歷申請費」或「其他費用」，及各該費
    用之多寡，各醫院於行政作業上容有不同。而於台北秀傳醫院通常申請病歷表者
    ，需在櫃檯辦理掛號，由醫師看診填寫病歷表，因此需要診察費及列於「其他」
    項目之申請病歷表費用等情，有該院九十二秀字第００十八號函附卷（見本院卷
    第五０頁）可按，足見台北秀傳醫院認為病歷表需經醫師以其專業知識就病人之
    病歷加以填寫，因此需收取「診察費」，而申請病歷摘要之行政費用則列於其他
    項目，為該院貫常之作業模式。再者，「診察費」是否限於醫生親炙病患本人診
    療始得收取，或醫生就病患之病歷、檢查報告等相關資料加以診斷亦可屬診察之
    一種，本無相關法令加以規範，而醫院就申請病歷摘要者，本得收取相當之費用
    ，台北秀傳醫院將醫師撰寫病歷表之費用列於收據之「診察費」項目下，本屬有
    權製作之文書，縱該項目名稱有所不當，或該院有收費浮濫之行政問題，亦不生
    業務登載不實之偽造文書問題。況且，被告僅為受僱於台北秀傳醫院之醫師，其
    工作僅在為病患看診，衡情並無參與收費業務之可能，其辯稱於撰寫本件病歷摘
    要後，相關收費問題即由醫院之行政流程加以處理，伊並不知情等語，要與常情
    無悖，應堪採信，是自訴人徒憑收據內之記載，遽指被告有業務登載不實之犯行
    ，殊無足採。
  (四)此外，復查無其他積極證據足認被告有何自訴人所指之業務登載不實之偽造文書
    犯行，尚無從以自訴人推測、指訴之詞遽入被告於罪，被告犯罪要屬不能證明。
四、原審因而以不能證明被告犯罪，諭知被告無罪之判決，經核並無不合。自訴人上
    訴仍執陳詞，並聲請傳訊證人即台北秀傳醫院之櫃檯收費人員丙○○、及台北市
    政府衛生局第三科科長沈希哲，惟查，被告聲請傳訊上開證人無非在證明台北秀
    傳醫院就申請病歷摘要之業務收取診察費是否適當、及台北秀傳醫院收費之流程
    ，惟被告僅為台北秀傳醫院之受僱醫師，並不負責收費等情，已認定如前，是台
    北秀傳醫院如何向病患收費，收費之項目及數額是否適當，有無浮濫，均與被告
    是否成立本件犯罪無關，自訴人聲請傳訊上開二名證人，均無必要。是自訴人上
    訴指摘原判決不當，為無理由，應予駁回。
五、據上論斷，應依刑事訴訟法第三百六十八條，判決如主文。
中      華      民      國    九十二    年      五      月     十三     日
                              臺灣高等法院刑事第四庭
                                  審判長法  官  蔡  永  昌
                                        法  官  李  英  豪
                                        法  官  徐  昌  錦
右正本證明與原本無異。
不得上訴。
                                        書記官  吳  金  來
中      華      民      國    九十二    年      五      月      十五    日


司法院資訊處製作；財團法人民間司法改革基金會備份。
